臺灣彰化地方法院民事判決
109年度訴字第495號
原      告  許籌男  

            許籌炎  

            許籌全  

            許瓊華  

            謝許桂珠
            許秀寶  

共      同
訴訟代理人  莊國禧律師
被      告  許木林  

            許家嫈  

共     同
訴訟代理人  李進建律師
複代理人    張家豪律師
上列當事人間請求拆屋還地事件，本院於民國110年4月14日言詞
辯論終結，判決如下：
    主  文
被告許木林應將坐落彰化縣○○鎮○○段00000地號，如附圖所示編
號A面積2平方公尺土地上之鐵皮圍牆、編號C面積44平方公尺土
地上之鐵皮建物、編號D面積50平方公尺土地上之鐵皮建物、編
號E面積16平方公尺土地上之鐵皮棚架均予拆除，並將上開土地
返還原告及其他共有人。
被告許木林應將坐落彰化縣○○鎮○○段00000地號，如附圖所示編
號A面積1平方公尺土地上之鐵皮圍牆、編號B面積5平方公尺土地
上之鐵皮圍牆、編號A與B之間7公尺之活動鐵門及鐵軌、編號C面
積2平方公尺土地上之鐵皮建物、編號G面積32平方公尺之水泥建
物及花台均予拆除，並將上開土地返還原告。
被告許木林、許家嫈應將坐落彰化縣○○鎮○○段00000地號，如附
圖所示編號F面積51平方公尺土地上之鐵皮棚架及採光罩拆除，
並將上開土地返還原告及其他共有人。
被告許木林、許家嫈應將坐落彰化縣○○鎮○○段00000地號，如附
圖所示編號F面積258平方公尺土地上之鐵皮棚架及採光罩拆除，
將編號H面積58平方公尺土地之水池拆除及填平，並將上開土地
返還原告。
原告其餘之訴駁回。
訴訟費用由被告連帶負擔十分之七，其餘由被告許木林負擔。
本判決第一、二項，在原告以新台幣1,259,550元為被告許木林
預供擔保後，得假執行；但被告許木林如以新台幣3,778,650元
為原告預供擔保後，得免為假執行。
本判決第三、四項，在原告以新台幣2,972,700元為被告預供擔
保後，得假執行；但被告如以新台幣8,918,100元為原告預供擔
保後，得免為假執行。
原告其餘假執行聲請駁回。
    事實及理由
一、按訴狀送達後，原告不得將原訴變更或追加他訴，但請求之
    基礎事實同一者，不在此限。民事訴訟法第255條第1項第2
    款定有明文。本件原告起訴請求被告許木林應將坐落於彰化
    縣○○鎮○○段00000地號土地上所興建鐵皮屋拆除後，並將所
    占用之土地返還予原告及其他共有人。嗣為變更及追加，聲
    明請求被告許木林、許家嫈應將和西段309-3地號、309-4地
    號土地上如附圖（即彰化縣和美地政事務所收件日期文號10
    9年6月22日和土測字第1002號土地複丈成果圖）所示編號A
    、B部分鐵皮圍牆，編號A至B之間7公尺活動鐵門及鐵軌、C
    、D部分之鐵皮建物，E部分鐵皮棚架、F部分鐵皮棚架及採
    光罩，G部分水泥建物、花台均拆除，編號H部分水池拆除及
    填平，並將所占用之309-3地號土地返還予原告及其他共有
    人，占用之309-4地號土地返還原告；並追加聲請假執行。
    原告所為訴之變更及追加，因請求之基礎事實均屬同一，程
    序上合於前揭規定，先予敘明。
二、原告聲明求為判決:①被告應將坐落彰化縣○○鎮○○段00000地
    號土地上如附圖所示，編號A部分面積2平方公尺之鐵皮圍牆
    、編號C部分面積44平方公尺之鐵皮建物、編號D部分面積50
     平方公尺之鐵皮建物、編號E部分面積16平方公尺之鐵皮棚
    架、編號F部分面積51平方公尺之鐵皮棚架及採光罩，均予
    拆除，並將所占用之土地返還原告及全體共有人；②被告應
    將坐落同段309-4地號土地上如附圖所示，編號A部分面積1
    平方公尺之鐵皮圍牆、編號B部分面積5平方公尺鐵皮圍牆、
    編號A至B之間活動鐵門及鐵軌、編號C部分面積2平方公尺之
    鐵皮建物、編號F部分面積258平方公尺之鐵皮棚架及採光罩
    、編號G部分面積32平方公尺之水泥建物、花台，均予拆除
    ，編號H部分面積58平方公尺之水池拆除及填平，並將所占
    用之土地返還予原告；③併願供擔保請准宣告假執行。主張
    略以：
  ㈠坐落彰化縣○○鎮○○段00000地號土地(下稱系爭309-3地號土地
    ）為原告與被告許木林及訴外人許孚紳、蔡靜子共有，同段
    309-4地號土地（下稱系爭309-4地號土地）為原告所共有。
    被告許木林、許家嫈未經共有人全體同意，私自於系爭土地
    上興建如附圖所示編號A至H之鐵皮建物、鐵皮圍牆、鐵皮棚
    架、水泥建物、採光罩、花台、水池等地上物，並於編號A
    至B間設置活動鐵門及鐵軌，使原告身為土地共有人卻無法
    進入自己之土地，嚴重影響原告及其他共有人使用收益系爭
    土地之權益。前案109年度司執字第14103號拆屋還地強制執
    行事件，於109年6月16日現場履勘時，發現被告許木林拆除
    其原有雨遮，並重新興建雨遮及建物，該案事務官認應已非
    103年度訴字第840號判決上之建物，而請原告另行起訴，爰
    依民法第184條、第767條、第821條規定，請求被告拆除系
    爭土地上之地上物，並將系爭土地返還全體共有人。
　㈡原告之父許七之二房蔡靜子及其子女(即被告許木林、被告許
    家嫈、訴外人許孚紳)自民國60多年以來即居住於彰化縣○○
    鎮○○路○段000○000○000號房屋，附圖所列之編號A至H及編號
    A之增建設施欄位所載各項地上物、編號A至B間之活動鐵門
    及鐵軌均係連通二房之三間房屋，外人根本無從侵入並興建
    如此多項之設施，因系爭增建設施密切緊鄰且占地廣大，如
    未得二房之任一人之同意，絕不可能得以興建完畢。被告許
    木林辯稱其於大陸經商，全未使用或興建建物云云，然查，
    被告許木林於彰化縣○○鎮○○路○段000號建物，有其經營之楷
    椏國際貿易有限公司、台灣矽膠興業股份有限公司、新動像
    企業有限公司，而系爭土地上之鐵皮建物，均由199號建物
    延伸為一整體建物，此部分相當於附圖編號F部分，且199號
    建物是在556-3地號土地，亦係被告許家嫈之戶籍地，而彰
    美路六段201號建物則為許木林戶籍地，另有許家嫈經營之
    「春天百貨行」，實難推諉系爭增建設施非其等所建，亦至
    少係系爭增建設施之占有人。又依鈞院另案103年訴字第840
    號判決之和美地政事務所103年12月2日土地複丈成果圖現場
    建物占用情形，其中編號C及D之鐵皮屋均為被告許木林所有
    ，與附圖位置相符，足見系爭建物為被告許木林所有。另同
    段309-5地號土地為被告許木林與訴外人蔡靜子共有一節，
    原告沒有意見，因蔡靜子是許木林母親，依經驗法則，其上
    所興建之房屋包括附圖G部分應為被告許木林所有，否則被
    告許木林應舉證證明非其所興建，何以自己之土地遭他人占
    用卻不知情，顯有違常情。系爭土地係由鐵皮圍牆環繞，而
    圍牆內僅有被告許木林占用，並無第三人，被告許木林亦為
    系爭增建設施之用水用電名義人，足見本件系爭土地上之增
    建物確為被告許木林所有而無疑。被告之答辯二狀陳明被告
    已自行雇工拆除部分建物，而該書狀狀頭及具狀人皆為被告
    許木林，而非許家嫈，顯係指被告許木林自行雇工拆除部分
    建物，而應認被告許木林自認其為系爭增建物之所有人，如
    非建物所有權人，怎麼有權拆除建物，會有毀損建築物的犯
    罪行為。另被告答辯三狀又稱被告已自行雇工拆除部分建物
    係指被告許家嫈，應可認被告許家嫈已自認其為系爭增建物
    之所有人。地上物拆除義務人，因為被告一下主張是許木林
    ，現在又變成是許家嫈，故原告認為將被告2人列為拆除義
    務人，實際上應該由誰拆除或是共同拆除請鈞院審酌。
　㈢占用系爭309-3、309-4地號土地之建物沒有門牌，未辦保存
    登記。鈞院103年訴字第840號分割共有物判決時，是將系爭
    309-3地號土地分割為編號F為私設道路，留供道路使用。前
    案分割共有物事件當時許木林的訴訟代理人也有承認上面的
    鐵皮建物都是被告許木林所建造的。系爭土地上之建物及地
    上物，都不是共有人所設置興建，但原告基於親情，認為暫
    時不宜刑事處理。被告許木林稱就自己搭建部分已有自行拆
    除，請告知是請哪一間工程行拆除，因為要傳喚作為證人，
    確認是拆除哪一部分，以及是否有事後興建的問題。又系爭
    土地上之建物及地上物迄今均未拆除，僅附圖編號F部分有
    拆除一點點。對於彰化縣地方稅務局函附之納稅義務人資料
    、台灣電力股份有限公司彰化區營業處函附用電戶資料、台
    灣自來水股份有限公司第11區管理處函附用水戶資料，均無
    意見。兩造嗣後並沒有再協商是否買賣系爭土地之事等語。
  ㈣原告許籌全另補充陳述略以：被告許木林有三家公司都是在
    彰美路六段199號，其中楷椏國際貿易有限公司目前還在做
    ，這會連到系爭兩筆土地，照片顯示他在土地上還在堆貨，
    並非如被告訴訟代理人所稱許木林長期在國外等語。
三、被告聲明求為判決原告之訴駁回。答辯略以：
  ㈠否認系爭309-3、309-4地號土地上之建物及地上物為被告許
    木林所興建及設置，被告許木林長年在大陸經商，全無使用
    或建築建物。由附圖與103年度訴字840號分共有物事件之複
    丈成果圖相較，可知系爭309-3地號土地如附圖所示之編號C
    、D之鐵皮建物、編號E之鐵皮棚架，以及坐落309-4地號土
    地編號F之鐵皮棚架、採光罩，於鈞院103年度訴字第840號
    判決時即已存在，僅309-3地號土地上編號A之鐵皮圍牆、30
    9-4地號土地上編號B之鐵皮圍牆、編號G之水泥建物、花台
    、編號H之水池於該時並未存在，原告自應證明何建物為鈞
    院103年度訴字第840號分割共有物事件判決確定後為何人所
    興建。本件原告將被告許木林、許家嫈列為拆除及返還土地
    義務人，應先行舉證這些建物是由被告出資興建。彰美路6
    段199號房屋確為許木林所有，但延伸的鐵皮否認是延伸一
    體建物，原告應舉證鐵皮與199號建物是一體的法律關係。
    分割共有物事件判決之後所搭建的部分，許木林強調並非他
    所搭建。
  ㈡對於彰化縣地方稅務局函附納稅義務人資料、台灣電力股份
    有限公司彰化區營業處函附用電戶資料、台灣自來水股份有
    限公司第11區管理處函附用水戶資料，均無意見。對同段30
    9-5地號土地為許木林與蔡靜子共有，亦無意見，但否認附
    圖編號G部分土地上建物為許木林所有。被告許木林於答辯
    二狀稱履勘現場後，目前業經自行雇工拆除部分建物，至於
    其他建物有侵及原告共有土地而應拆除者，應予其時間拆除
    等語；被告二人復於答辯三狀稱係因被告許家嫈業將部分建
    物拆除而經現場拍照存證，本案被告有二人，從到尾並未稱
    是給予被告許木林時間拆除，而是給予許家嫈拆除等語。被
    告二人於答辯四狀又稱被告許家嫈業已自行僱工拆除編號F
    部分建物以及編號H之水池等語。
四、兩造不爭執之事項：
  ㈠彰化縣○○○○○○○○0000000○○○
    ○○○鎮○○路0段000號納稅義務人：許孚紳。
    ⑵和美鎮彰美路6段199號納稅義務人：許木林。
    ⑶和美鎮彰美路6段201號納稅義務人：許孚紳、蔡靜子。
    ⑷和西段309-3、309-4、309-5地號土地上查無建物稅籍資料
      。
　㈡台灣電力股份有限公司彰化區營業處函（卷245-247頁）：
    ⑴和美鎮彰美路6段197號1樓用電戶名：許七；197號2樓用電
      戶名：許孚紳。
    ⑵和美鎮彰美路6段199號1樓、2樓用電戶名：均為許木林。
    ⑶和美鎮彰美路6段201號及2樓用電戶名：均為許木林
    ⑷和西段309-3、309-4、309-5地號土地，查無用電資料。
  ㈢台灣自來水股份有限公司第11區管理處函（卷249-251頁）：
    ⑴和美鎮彰美路6段197號用水名義人：許孚紳。
    ⑵和美鎮彰美路6段199號用水名義人：許木林。
    ⑶和美鎮彰美路6段201號用水名義人：許木林。
    ⑷和西段309-3、309-4地號土地，查無用水戶。
　㈣彰化縣○○鎮○○段00000地號土地為許木林與蔡靜子共有。　　
    　
五、得心證之理由：
  ㈠原告主張系爭309-3地號土地為原告與其他共有人所共有，系
    爭309-4地號土地為原告所共有等語，已提出土地登記第三
    類謄本為證，被告對此均未爭執，堪信為真實。又原告主張
    系爭土地先前為鐵皮屋占用，經法院判決並強制執行後，系
    爭土地上又遭人占用等情，除有原告提出之照片外，並經本
    院會同彰化縣和美地政事務所人員至現場履勘，有地上物占
    用系爭2筆土地之情形，如附圖（即彰化縣和美地政事務所
    收件日期文號109年6月22日和土測字1002號土地複丈成果圖
    ）所示，分別為編號A面積3平方公尺土地上之鐵皮圍牆、編
    號B面積5平方公尺土地上之鐵皮圍牆、編號A與B之間7公尺
    之活動鐵門、編號C面積46平方公尺土地上之鐵皮建物、編
    號D面積50平方公尺土地上之鐵皮建物、編號E面積16平方公
    尺土地上之鐵皮棚架、編號F面積309平方公尺土地上之鐵皮
    棚架及採光罩、編號G面積32平方公尺之水泥建物及花台、
    編號H面積58平方公尺土地上之水池（亦即占有系爭309-3地
    號土地部分，分別為編號A面積2平方公尺、編號C面積44平
    方公尺、編號D面積50平方公尺、編號E面積16平方公尺、編
    號F面積51平方公尺；占有系爭309-4地號土地部分，分別為
    編號A面積1平方公尺、編號B面積5平方公尺、編號A與B之間
    7公尺之活動鐵門、編號C面積2平方公尺、編號F面積258平
    方公尺、編號G面積32平方公尺、編號H面積58平方公尺），
    有本院勘驗測量筆錄、彰化縣和美地政事務所土地複丈成果
    圖可憑，復經本院調閱103年度訴字第840號分割共有物（下
    稱前案）卷宗，並比對前案之複丈成果圖（收件日期文號10
    3年9月18日和土測字1362號；附於卷281頁），其範圍、形
    狀、面積，均與本件之地上物不同；本院再調閱109年度司
    執字第14103號拆屋還地執行事件執行卷宗，該案亦認鐵皮
    搭蓋部分已重新搭建，混凝土建物目前正在興建裝潢中，占
    有情形與前案判決時並不相同等情，有函文附於該卷內可憑
    。是以本件如附圖所示之地上物，顯係前案判決之後另行興
    建，而不在前案確定判決可執行之範圍內，原告自得提起本
    件訴訟，應可認定。
　㈡原告又主張系爭土地上如前所述之地上物均為被告所設置等
    語，被告許木林雖先否認為其所設置，然嗣後改稱其已自行
    僱工拆除建物等語，嗣再稱其自行僱工拆除建物，並不代表
    系爭建物就是被告所出資等語；而被告許家嫈則答辯稱附圖
    編號F、H部分由許家嫈拆除等語。原告則再主張如被告許木
    林非建物所有權人，怎麼有權拆除建物，會有毀損建築物的
    犯罪行為等語。
　　⑴按各共有人對於第三人，得就共有物之全部為本於所有  
      權之請求。但回復共有物之請求，僅得為共有人全體之利
      益為之。民法第821條定有明文。再按所有人對於無權占
      有或侵奪其所有物者，得請求返還之；對於妨害其所有權
      者，得請求除去之；有妨害其所有權之虞者，得請求防止
      之，民法第767條亦有明文，該條中段所規定之所有權妨
      害除去請求權，該請求權之相對人係指行為妨害人及狀態
      妨害人，所謂行為妨害，是指妨害係相對人之行為所造成
      ；至於狀態妨害，則係對於妨害狀態或事實，相對人若是
      維持者或有支配力時，即足當之。就同一妨害而言，如有
      應負責任之原因有不同的行為責任人（Verhaltensverant
      wortlicher）及狀態責任人（Zustandsverantwortlicher
      ）並存之情形，構成責任人競合，此時應准許所有權人對
      於行為妨害人及狀態妨害人行使上開請求權排除妨害。
　　⑵就被告許木林部分:查原告主張如附圖所示編號A與B之鐵皮
      圍牆、編號A與B之間7公尺之活動鐵門及軌道、編號C與D
      之鐵皮建物、編號E之鐵皮棚架、編號F之鐵皮棚架及採光
      罩、編號G之水泥建物及花台、編號Ｈ之水池，均為被告許
      木林設置一節，被告許木林雖先予否認，然嗣後被告許木
      林於答辯二狀稱履勘現場後，目前業經自行雇工拆除部分
      建物，至於其他建物有侵及原告共有土地而應拆除者，應
      予其時間拆除等語；被告二人復於答辯三狀稱係因被告許
      家嫈業將部分建物拆除而經現場拍照存證，本案被告有二
      人，從到尾並未稱是給予被告許木林時間拆除，而是給予
      許家嫈拆除等語。按當事人主張之事實，經他造於準備書
      狀內或言詞辯論時或在受命推事、受託推事前自認者，無
      庸舉證；當事人於自認有所附加或限制者，應否視有自認
      及當事人撤銷自認所及於自認效力之影響，由法院審酌情
      形斷定之；前項自認之撤銷，除別有規定外，以自認人能
      證明與事實不符且係出於錯誤而自認者，始得為之；民事
      訴訟法第279條定有明文。經核被告許木林於答辯二狀所
      述內容，已可認被告許木林對於上開全部之地上物，已自
      認其有處分權能，故依民事訴訟法第279條第1項規定，堪
      認係被告許木林對於上開全部地上物之妨礙狀態，均具有
      支配力，且未能舉證證明占有土地有何正當權源，自應負
      狀態責任人之責任。至於被告許木林事後又答辯稱此不代
      表系爭建物就是被告所出資等語，惟經本院詢問被告相關
      拆除工作的工人姓名及地址，被告均未能向本院陳報，復
      於被告許木林自認後未能舉證證明其自認與事實不符且係
      出於錯誤，故被告許木林上開答辯，未能採取。
　　⑶就被告許家嫈部分：原告主張被告許家嫈亦為前揭地上物
      設置之人等語，被告許家嫈則答辯稱附圖編號F、H部分由
      許家嫈拆除等語，則由被告許家嫈已就附圖編號F之鐵皮
      棚架及採光罩、編號H之水池自認伊有處分權能，故依民
      事訴訟法第279條第1項規定，堪認係被告許家嫈就附圖編
      號F、H部分地上物之妨礙狀態亦具有支配力，被告許家嫈
　　　復未能舉證證明占有土地有何正當權源，自應負狀態責任
      人之責任，並就此部分與被告許木林同為狀態責任人。至
      於附圖編號F、H以外其餘之地上物，則因原告並未能舉證
      被告許家嫈有何妨害之行為，或是對於妨害狀態有何維持
      或有具有支配力之事實，故原告請求被告許家嫈將附圖所
      示編號A與B之鐵皮圍牆、編號A與B之間7公尺之活動鐵門
      及軌道、編號C與D之鐵皮建物、編號E之鐵皮棚架、編號G
      之水泥建物及花台均予拆除，即屬乏據，未能准許。
　  ⑷至於被告答辯稱已有雇工拆除地上物等語，雖提出照片為
      佐，然此為原告所爭執，主張系爭地上物僅有就附圖編號
      F部分拆除一點點等語，並提出照片為佐。查，依被告許
      木林所提出之照片（卷311至313頁），雖可認就附圖編號
      F之一小部分有拆除之情形，然由原告所提出之現況照片
      （卷329-331頁）所示，系爭地上物仍繼續存在，而被告
      復未能舉證證明已將哪個地上物拆除完畢之事實，故依前
      開說明，被告仍應負有拆除系爭地上物之責任。
　　⑸從而，原告請求被告許木林部分拆除附圖所示編號A與B之
      鐵皮圍牆、編號A與B之間7公尺之活動鐵門及軌道、編號C
      與D之鐵皮建物、編號E之鐵皮棚架、編號G之水泥建物及
      花台，請求被告二人將附圖所示編號F之鐵皮棚架及採光
      罩拆除，將編號H之水池拆除及填平，為有理由，應予准
      許，爰分別判決如主文第1、2、3、4項所示；其餘超出此
      範圍之請求，則無理由，應予駁回。
  ㈢本件原告陳明願供擔保請准宣告假執行，其勝訴部分經核無
    不合，爰酌定相當擔保金額准許之，本院併依職權酌定相當
    擔保金額宣告被告預供擔保後，得免為假執行。至原告敗訴
    部分，其假執行之聲請因訴之駁回而失去可依付之訴，應併
    予駁回。
　㈣本件事證已經明確，兩造其餘主張及舉證，經審酌後認為對
    於判決結並無影響，就不再逐一論述。
六、訴訟費用負擔之依據：民事訴訟法第79條，第85條第1項後
    段、第85條第2項。
中　　華　　民　　國　　110 　年　　5 　　月　　12　　日
                  民事第二庭    法　官　陳弘仁
以上正本係照原本作成。
如對判決上訴，應於判決送達後20日內向本院提出上訴狀。如委
任律師提起上訴者，應一併繳納上訴審裁判費。
中　　華　　民　　國　　110 　年　　5 　　月　　12　　日
                                書記官　許雅涵